【裁判字號】    92,抗,641
【裁判日期】    920829
【裁判案由】    妨害自由
【裁判全文】
臺灣高等法院臺中分院刑事裁定                      九十二年度抗字第六四一號
    抗  告  人
    即  自訴人  甲○○
    被      告  丙○○
    被      告  乙○○
右抗告人因妨害自由案件，不服臺灣台中地方法院九十二年度自字第四四四號中華民
國九十二年七月二日第一審裁定，提起抗告，本院裁定如左：
    主  文
原裁定撤銷，發回台灣台中地方法院。
    理  由
一、本件自訴意旨詳如附件自訴狀影本所載。
二、原法院裁定駁回自訴，係以：（一）自訴人雖陳稱：其於民國八十八年十一月二
    日向案外人葉景勝、葉裕楠購得八四九地號土地及八五二地號土地之部分田地及
    其上位於臺中縣大甲鎮○○路二四之二號農舍時，雙方曾協議通往通天路之四米
    私人巷道上之八四二地號土地之通行權歸屬自訴人與被告丙○○共同所有，復於
    八十九年五月二十九日與被告丙○○之妻謝菊協議，自訴人購得之該筆土地通往
    通天路之四米道路，途經八四九之一地號土地及八四二地號土地之通行權，歸屬
    丙○○及自訴人共同所有及通行使用之權，並另以新台幣（下同）五十萬元作為
    通行該四米道路之通行費等語，並提出其與案外人葉景勝、葉裕楠間之不動產買
    賣契約書及與案外人謝菊間之協議書為證，而依上開契約書及協議書內容所示，
    自訴人確有與被告丙○○之妻謝菊就通行被告丙○○所有之臺中縣大甲鎮○○段
    八四九之一地號土地協議，自訴人與被告丙○○二人均有通行使用之權，且經被
    告丙○○於原審調查時坦承有同意自訴人通行八四九之一地號土地等情不諱；惟
    被告丙○○同意將該土地借與自訴人通行使用，係屬民法使用借貸之性質，此項
    借貸關係，既未定有期限，又不能依借貸之目的而定其期限，依民法第四百七十
    條第二項規定，貸與人原得隨時請求返還，被告丙○○以自訴人未依自訴人與謝
    菊之協議書第二項內容所載，移轉八四九地號土地之部分所有權予毗鄰地八五二
    地號土地所有權人，因而先於九十一年七月十三日將一只貨櫃置放於其所有之八
    四九之一地號土地上，欲迫使自訴人履行協議書內容，其向自訴人表示反對其繼
    續通行之意思甚明，借貸契約顯已告終了，自訴人之使用借貸關係亦即消滅，被
    告丙○○係八四九之一地號土地之所有權人乙○○之父，其經乙○○同意，自得
    本於民法第七百六十五條規定，基於所有權人身份，於法令限制之範圍內，自由
    使用、收益、處分其所有物，並排除他人之干涉；是被告丙○○在未經其子乙○
    ○之反對下，將貨櫃置於乙○○所有之八四九之一地號土地上，自無妨害他人行
    使權利之可言。（二）再依自訴人所述，其所購得之上開土地，於其尚未購買前
    ，其進出之道路在另一方向，嗣簽立契約後，始更改於現在之位置等語，是自訴
    人所有之土地，是否非經被告乙○○所有之八四九之一地號土地不能通往公路，
    而依民法第七百八十七條第一項規定對被告乙○○所有之上開土地有袋地所有人
    之通行權，實有疑義，況自訴人縱屬袋地所有人，其亦僅能於通行必要之範圍內
    ，擇其周圍地損害最少之處所及方法為之（民法第七百八十七條第二項規定），
    茲自訴人因不願履行與案外人謝菊間之協議，如要求被告丙○○、乙○○將八四
    九之一地號之部分土地長期無償的供自訴人通行，對被告二人而言，顯然有欠公
    平，被告丙○○為促使自訴人依約履行，乃終止其與自訴人間有關通行使用八四
    九之一地號土地之使用借貸關係，而在自訴人所購之上開土地通往通天路途經之
    八四九之一地號土地上設置貸櫃一只，雖多少妨礙自訴人出入之方便，但並未占
    用自訴人所有之土地，且亦留有供機車及行人通行之寬度供自訴人使用，並未完
    全阻斷自訴人之通行，在無其他法令或裁判明確指示被告乙○○必須提供若干比
    率或寬度之土地供自訴人通行之情形下，即難謂被告丙○○此舉係違反法令，或
    妨害自訴人行使權利。（三）自訴人所指被告二人於八四九之一地號上設置貨櫃
    一只之行為，核與刑法第三百零四條第一項之構成要件不合，況亦無證據足資證
    明被告乙○○亦有參與置放貨櫃之行為；是自訴人謂被告二人共同涉有刑法第三
    百零四條之強制罪嫌，即有未合。此外，復查無其他積極證據足資證明被告二人
    確有妨害自由之犯行，應認被告二人犯罪嫌疑均尚屬不足，本件自訴應予駁回，
    為其論據。
三、自訴人抗告意旨略以：（一）本件自訴人通行上開系爭土地，係另外支付五十萬
    元之代價，並非無償借用，原審竟毫無根據採信被告丙○○之說辭，謂系爭土地
    係由被告丙○○無償借用予自訴人通行使用，顯與事實不符。（二）自訴人與訴
    外人即被告之妻謝菊所簽訂之協議書，雖載明「如法令規定許可，則無條件分割
    」，然因依土地法之規定「必須在分割後，要有○˙二五公頃之範圍內土地，方
    能分割」，如今土地加以分割後，因不及○˙二五公頃之範圍，故無法分割，並
    非自訴人故意違約不願配合分割。（三）被告乙○○辯稱：其在校就讀，並未參
    與云云，但並不能表示其不知此事；更何況原審裁定認定「被告丙○○為乙○○
    之父，並經其同意而行使」，卻又認被告乙○○對上開事件應不知情，前後顯有
    所矛盾等語。
四、經查：（一）觀諸卷附自訴人所提出之上開自訴人與案外人葉景勝、葉裕楠間之
    不動產買賣契約書及與案外人謝菊間之協議書（見原審卷第四至十四頁），其上
    之簽立當事人，均非被告丙○○本人，則系爭土地是否確由被告丙○○無償借貸
    予自訴人之土地通行使用？抑或如自訴人所稱：其通行上開土地，係另外支付五
    十萬元之代價（即有租賃關係存在）等情？顯無法由上開買賣契約書、協議書之
    書面資料，逕以推究得知，實應有再傳訊相關簽約當事人即證人葉景勝、謝菊與
    本件承辦代書即證人江金龍到庭作證，予以釐清之必要。（二）又觀自訴人與案
    外人謝菊所簽立之上開協議書第二項雖載有「甲○○所有土地、大甲鎮○○段八
    四九地號，如因法令修訂，得辦理合併分割、買賣予毗鄰地（大甲鎮○○段八五
    二地號）謝菊所有，雙方應無條件配合辦理之˙˙」等語，然該條項與同協議書
    第一項所載之自訴人得通行系爭土地，二者間是否具有對待給付同時履行抗辯之
    關係？及其後自訴人是否確有違背上開協議書第二項之規定，未配合辦理土地分
    割予案外人謝菊所有？且被告丙○○既非該協議書之當事人，其有何權限向自訴
    人表示終止契約，令自訴人不得再通行系爭土地？顯亦無法逕由該協議書所載內
    容查悉。（三）再原裁定另認「被告丙○○在未經其子乙○○之反對下，將貨櫃
    置於乙○○所有之八四九之一地號土地上˙˙」，其意究係指被告乙○○事前即
    已知悉被告丙○○欲放置貨櫃予上開土地之事，並應允之，而共同參與放置貨櫃
    之行為？抑或指被告乙○○係事後始知悉被告丙○○已在系爭土地上放置貨櫃之
    事，而未為任何反對之表示？似有未明，自有再詳予論敘說明之必要。上開情事
    均與被告二人是否共同涉犯本件強制罪嫌有關，然原審卻未予以查明，遽認自訴
    人指訴被告二人強制之犯罪不能證明，而諭知無罪之判決，尚嫌速斷。則自訴人
    依上開理由，提起本件抗告指摘原裁定不當，非無理由，且涉及兩造之審級利益
    ，自應由本院撤銷原裁定，並發回原審依調查證據結果，另為妥適之裁判。
五、據上論斷，應依刑事訴訟法第四百十三條前段裁定如主文。
中      華      民      國      九十二      年      八      月  二十九  日
                                    臺灣高等法院臺中分院刑事第八庭
                                          審判長法  官  羅  得  村
                                                法  官  劉  榮  服
                                                法  官  黃  文  進
右正本證明與原本無異。
本件不得再抗告。
                                                書記官  許  麗  花
中      華      民      國      九十二   年       九      月     一     日
                                    Ｆ


司法院資訊處製作；財團法人民間司法改革基金會備份。
